【裁判字號】    89,賠,112
【裁判日期】    891111
【裁判案由】    冤獄賠償
【裁判全文】
臺灣高雄地方法院刑事判決                          八十九年度賠字第一一二號
    聲  請  人    甲○○
右聲請人因叛亂案件，聲請冤獄賠償，本院決定如左：
    主  文
甲○○於戒嚴時期因犯懲治叛亂條例之罪，於受感化處分執行前受羈押貳佰玖拾捌日
，准予賠償新台幣壹佰參拾肆萬壹仟元。
其餘聲請駁回。
    理  由
一、聲請意旨略以：聲請人於民國四十年六月間被憲兵司令部逮捕，其後被移送保安
    司令部情報處，由軍方檢察官以叛亂罪名提起公訴，並經該部軍法處於四十年十
    二月七日以四十安潔字第四六六四號判決書判以罪證不足而交付感化，並經國防
    部四十一年三月二十四日核定執行，聲請人係四十年六月間某日遭受羈押，因不
    詳確實時日，故自六月一日起算，而在判決感化前被羈押共二百九十八天（民國
    四十年六月一日至四十一年三月二十四日），依據八十八年二月十二日大法官釋
    字第四七七號解釋，對於戒嚴時期人民受損權利回復條例以及受感化教育者之權
    利作進一步解釋說明，且規定二年之賠償申請時間應自本解釋令公布之日起算，
    後于八十八年年七月二十二日司法院冤獄賠償覆議委員會決定書對前揭大法官四
    七七解釋作出補充，認為根據憲法第二十四條及第八條，受感化教育裁判執行前
    之羈押，得依「戒嚴時期人民受損權利回復條例第六條」規定，請求國家賠償。
    聲請人在裁判感化教育之前，受不當羈押，共計二百九十八天，且在羈押期間所
    受不當手段逼供，對身心影響極大，釋後在社會上難以立足，妻小無依，因而要
    求賠償每日以新台幣五千元計算共一百四十九萬元。
二、按人民於戒嚴時期因犯內亂、外患罪，於受無罪之判決確定前曾受羈押或刑之執
    行者，得聲請所屬地方法院比照冤獄賠償法相關規定，請求國家賠償，修正前之
    戒嚴時期人民受損權利回復條例第六條固有明文；惟因上開條文未能包括不起訴
    處分確定前或後、經治安機關逮捕以罪嫌不足逕行釋放前、無罪判決確定後、有
    罪判決（包括感化、感訓處分）執行完畢後，受羈押或未經依法釋放之人民在內
    ，故司法院大法官議決第四七七號解釋，基於上開情形係對權利遭受同等損害，
    應享有回復利益者，漏未規定，顯屬立法上之重大瑕疵，若仍適用該條例上開規
    定，僅對受無罪判決確定前喪失人身自由者予以賠償，反足以形成人民在法律上
    之不平等，乃認凡屬上開漏未規定情形，均得於該解釋公布之日起二年內，依戒
    嚴時期人民受損權利回復條例第六條規定請求國家賠償。又以前開大法官會議之
    解釋，攸關人民身體自由之保障，且具憲法位階之效力，故立法者乃本斯此旨，
    修正戒嚴時期人民受損權利回復條例第六條規定，並經總統於八十九年二月二日
    公布，同年月四日生效施行，而該法文中除內亂、外患之罪外，包含因懲治叛亂
    條例或檢肅匪諜條例之罪，凡有下列情形之一者：（一）經治安機關逮捕以罪嫌
    不足逕行釋放前，人身自由受拘束者。（二）於不起訴處分確定前受羈押，或不
    起訴處分確定後未依法釋放者。（三）於無罪判決確定前受羈押或刑之執行，或
    無罪判決確定後未依法釋放者。（四）於有罪判決或交付感化教育、感訓處分，
    執行完畢後，未依法釋放者。均得自本條例修正公布日起，於五年間聲請所屬地
    方法院準用冤獄賠償法相關規定，請求國家賠償。此種因人身自由所為限制所受
    之損害，應予以適當之賠償，乃人民依據憲法第二十四條規定所賦之權利。雖上
    開解釋未及於受感化、感訓處分執行前之羈押，惟查科刑判決確定前所受羈押日
    數，得以折抵，刑法第四十六條定有明文；檢肅流氓條例第十一條第三項亦規定
    留置之期間，應折抵感訓處分執行之期間，皆係揭櫫憲法第八條人身自由保障之
    旨，而懲治叛亂條例第九條第二項所定之感化教育，戡亂時期檢肅匪諜條例第八
    條第一項第二款所定之感化處分，就折抵之規定則付闕如。惟上開羈押既係對人
    身自由之限制，雖上開大法官會議解釋未及於此，仍應認與該解釋所列事由相同
    得依戒嚴時期人民受損權利回復條例第六條規定請求國家賠償，方符憲法第八條
    、第二十四條之意旨。
三、經查：本件聲請人甲○○於四十年六月間某日因涉嫌叛亂案件，經前台灣省保安
    司令部逮捕羈押，嗣於四十年十二月七日經前台灣省保安司令部以（四十）安潔
    字第四六六四號判決交付感化期間另以命令定之，並於四十一年三月二十五日起
    交付感化並視其感化成效隨時易以保護管束，至四十三年六月十四日始由國防部
    以（四三）安感廉字五一號令核准以保釋放等情，此有台灣省保安司令部四十安
    潔字第四六六四號判決、台灣省保安司令部新生訓導處（四三）安感廉字五一號
    證明書等影本在卷為憑，雖經本院向軍管區司令部軍法處函查聲請人確實羈押起
    訖時間，詎以時日已久、資料不全無法查得，此有八十九年十一月四日（八九）
    品清字第二五四七五號書函在卷可考，惟因資料保全不齊、無法查得資料之不利
    益不應歸由聲請人承受，本院依上開判決文內容所載，聲請人係自四十年六月間
    遭逮捕，故羈押起算時間自應自四十年六月一日起算，以保障聲請人權益。本院
    依聲請人所提出之資料而足以憑信其受羈押之日期確為四十年六月一日，於四十
    年十二月七日經台灣省保安司令部裁判，於四十一年三月二十五日經核定執行感
    化教育處分，足見聲請人於執行感化教育前，確自四十年六月一起至四十一年三
    月二十四日止（送交感化教育之四十一年三月二十五日應不予計入）共計二百九
    十八日遭受違法羈押無訛，而依前揭說明，聲請人於受感化執行前遭受羈押，既
    與修正之戒嚴時期人民受損權利回復條例第六條規定等同，為權利遭受同等損害
    ，應享有回復利益之情形無異，且此部分並無冤獄賠償法第二條各款所列不得請
    求賠償之情形，又無逾法定聲請賠償之時間，是其聲請國家賠償應認為有理由。
    爰審酌聲請人受羈押期間非短、且為國立旗山農工職業學校畢業，當時年輕才俊
    前途無量、突遭羈押，家中妻小頓失依靠，有畢業證書、戶籍謄本為憑，其財產
    上之損害及精神上之苦痛不可言喻，及國家資力等一切情事，認以四千五百元折
    算一日賠償為相當，合計准予賠償如主文所示之金額。聲請人逾此部分之請求則
    不予准許，應予駁回。
據上論斷，應依司法院大法官議決釋字第四七七號解釋、戒嚴時期人民受損權利回復
條例第六條、冤獄賠償法第十三條第二項前段、第三條第一項，決定如主文。
中      華      民      國    八    十    九    年    十一    月     十一日
                                  臺灣高雄地方法院刑事第三庭
                                      法  官


司法院資訊處製作；財團法人民間司法改革基金會備份。
